臺灣桃園地方法院民事判決　　　　　　　　　　　　　九十三年度簡上字第七二號
　　上　訴　人　甲○○
　　訴訟代理人　李勇三律師
　　被上訴人　　乙○○
右當事人間請求給付票款事件，上訴人對於民國九十三年三月八日本院中壢簡易庭九
十二年度壢簡字第二五五號第一審民事簡易判決提起上訴，經本院於民國九十三年十
月二十八日言詞辯論終結，判決如左：
    主      文
上訴駁回。
第二審訴訟費用由上訴人負擔。
    事      實
甲、上訴人方面：
  一、聲明：
    (一)原判決廢棄。
    (二)被上訴人應給付上訴人新台幣（下同）八十萬元，及其中四十萬元自民國九十
      年七月五日起，另四十萬元自九十年七月二十日起，均至清償日止，按週年利
      率百分之六計算之利息。
    (三)第一、二審訴訟費用由被上訴人負擔。
  二、陳述：除與原判決記載相同者茲予引用之外，補稱：
    (一)支票乃文義證券及無因證券，證券上之權利義務悉依證券上所載文句而決定其
      效力，從而支票上權利，依支票文義而發生，與其基礎之原因關係係各自獨立
      ，支票上權利之行使不以其原因關係存在為前提，故其原因關係不存在或無效
      時，執票人仍得依支票文義行使其權利，最高法院四十九年台上字第三三四號
      著有判例。又票據行為，為不要因行為，執票人不負證明關於給付之原因之責
      任，如票據債務人主張執票人取得票據出於惡意或詐欺時，則應由該債務人負
      舉證之責。最高法院六十四年台上字第一五四○號著有判例。本件被上訴人既
      自認確有簽發交付如附表所示之支票二紙（下稱系爭支票）予上訴人，則上訴
      人對於系爭支票不負證明關於給付原因之責任，被上訴人即應依票據上之文義
      負給付票款之責任。
    (二)被上訴人辯稱：其交付系爭支票予上訴人係作為兩造協議離婚之約定內容，惟
      因兩造未能達成離婚協議，支票之付款條件尚未成就，故其不負給付票款之責
      等語，惟假設系爭支票確係作為協議離婚之條件，理應先有離婚協議書並載明
      於離婚登記生效後兌付，被上訴人始會簽發系爭支票，然迄今未見被上訴人提
      出離婚協議書或其他書面證明該二紙支票係作為協議離婚之條件，足證兩造於
      九十年六月、七月間根本未有離婚協議，既無離婚協議，系爭支票自不可能作
      為離婚協議之內容與條件，由此益足證被上訴人之前開辯解不可採。實則，系
      爭支票係被上訴人簽發交付上訴人用以償還購屋貸款及生活費用，是以被上訴
      人即應依票據上之文義負給付票款之責任。詎原審判決竟採信被上訴人之辯解
      ，認定兩造既未協議離婚，故系爭支票之付款條件並未成就，被上訴人尚無給
      付票款之責任，因而駁回上訴人給付票款之訴，顯有不當。
    (三)依最高法院七十年台上字第三一○三號判決要旨所示：「民事訴訟法第二百七
      十九條第一項所謂當事人自認之事實，係指當事人之一造，就他造主張不利於
      己之事實，於其準備書狀內或言詞辯論時或在受命推事前自認而言，本件被上
      訴人萬金針織手藝廠、宗安公司就上訴人分別尚欠八萬元，六萬元尾款之抗辯
      ，係以假定法院認定雙方有直接買賣關係為前提，兩造間既無直接買賣關係存
      在，即無因自認而變為買賣關係存在之餘地」。本件兩造前於臺灣高雄地方法
      院（下稱高雄地院）九十年度家護字第九○九號通常保護令事件中，上訴人（
      該案聲請人）於審理中雖陳述：「我確實有到相對人所開的藥局，但是兩人是
      發生爭吵，而非蓄意胡鬧，我提走相對人的錢，是經過他的同意，票款則是因
      為相對人要和我離婚，希望我不要孩子，所以給我八十萬元」等語，然被上訴
      人（該案相對人）則當庭陳述：「應該只有借六十萬元，其他家具等都是由我
      所支付的，六月十五日後我就沒有給他任何貸款及生活費用，否認聲請人所言
      」等語，據此，被上訴人當庭既已否認上訴人所陳內容，則上訴人於該次庭訊
      就系爭票款所為之前開供述與事實不符，上訴人茲聲明撤銷之。實則兩造於九
      十年七月間雖因孩子探視問題發生小糾紛，惟當時均無提及協議離婚之事，按
      兩願離婚應以書面為之，有二人以上證人之簽名並應向戶政機關為離婚之登記
      ，兩造間既無離婚之協議，核諸前開判例要旨說明，即無因自認而變為有協議
      離婚之餘地，系爭支票之八十萬元票款自不可能作為離婚協議內容與條件。
    (四)依被上訴人在高雄地院九十年度家護字第九○九號通常保護令事件中，於九十
      年十月三十日審理時之陳述，及其於當日提出之民事答辯狀內容，均足證被上
      訴人原先每月應給付上訴人十六萬元或十五萬元以償付貸款及生活費之用，而
      因被上訴人自九十年六月以後未能按月如數給付（最後一次在九十年六月間付
      款五萬元），上訴人於九十年六月中旬到中壢看孩子並要求帶回孩子、給付生
      活費，遭被上訴人羞辱，被上訴人為免事態擴大及安撫上訴人，遂自行簽發面
      額共計八十萬元之系爭支票二紙交付上訴人，按以每月十五萬元或十六萬元計
      算，則八十萬元僅能支付五個月或六個月而已，足證系爭票款確係為支付貸款
      及生活費用，絕非離婚條件。況且，若真要談協議離婚條件，上訴人要求之贍
      養費等最少在一千萬元以上，區區八十萬元根本不可能係作為離婚贍養費。
  三、證據：除援用第一審所提證據外，補提：高雄地院九十年家護字第九○九號九
      十年十月三十日審理筆錄影本及被上訴人於該案提出民事答辯狀影本各一份為
      證。
乙、被上訴人方面：
  一、聲明：如主文所示。
  二、陳述：除與原判決記載相同者茲予引用之外，補稱：
    (一)在高雄地院九十年度家護字第九○九號通常保護令事件於九十年十月三十日開
      庭時，上訴人（該案聲請人）講到：是被上訴人強行帶走小孩、沒寄生活費、
      上訴人被婆婆趕出來等語，這些都不實在，所以被上訴人當庭才會表示「否認
      聲請人（指上訴人）所言」。實際上被上訴人在九十年六月十五日當天還有匯
      五萬元給上訴人，因為上訴人嫌不夠，所以來被上訴人店裡鬧，之後被上訴人
      才沒有再匯款，不然之前一直都有陸續匯款。至於上訴人於該案當日陳述：被
      上訴人要和上訴人離婚，希望上訴人不要小孩，所以給上訴人系爭八十萬元之
      支票等語，則屬實在。當初上訴人根本不想要照顧小孩，是上訴人的父母想要
      小孩，又於被上訴人開立系爭支票交給上訴人時，雙方就有提到要寫離婚協議
      的事，惟上訴人當時表示離婚協議書內容要等回高雄請人翻譯日文後才能決定
      ，結果上訴人拿了系爭支票回去之後又反悔，但亦未返還系爭支票，所以被上
      訴人才會將票款從帳戶內領出，讓支票跳票。
    (二)系爭支票實係因上訴人至被上訴人店（即藥局）內鬧，詢問被上訴人有多少錢
      ，經被上訴人表示存款最多只有八十萬元，上訴人即要求被上訴人領出並交付
      上開款項，被上訴人告以帶這麼多現金回高雄不方便，開立支票較為妥當，上
      訴人亦表示同意，此即為離婚條件之一，被上訴人因而始開立面額共計八十萬
      元之系爭支票交付上訴人。
  三、證據：援用第一審所提證據。
    理      由
一、上訴人主張：其為日本華僑，自幼在日本成長，後至美國留學，認識被上訴人進
    而結婚，婚後回復中華民國國籍並回台定居，初住於中壢市，惟因上訴人中文不
    通暢，客家話聽說均有困難等問題，致上訴人與被上訴人之父母及家人間相處常
    有溝通上之困難。八十七年七月間，上訴人遭被上訴人之母親趕出家門，不得已
    乃回日本投靠上訴人之父母。約一年多後上訴人返台，被上訴人乃以上訴人名義
    在高雄以三百二十萬元購屋，供上訴人及兩造之子黃英瑞居住使用。當時關於購
    屋及購買傢俱之款項，被上訴人要求由上訴人先向上訴人之家人及友人借款一百
    二十萬元支付，餘款則向銀行貸款，並由被上訴人擔任貸款之連帶保證人，被上
    訴人復承諾會陸續匯款予上訴人，用以償還貸款及支付生活費。詎於九十年六月
    中旬，被上訴人藉口其父母要看小孩，即將小孩由高雄帶回中壢後一去不回，該
    月份應繳之貸款及承諾償還原告友人之款項，亦置之不理。嗣於同年月下旬左右
    ，上訴人遂至中壢欲探望並帶回小孩，惟為被上訴人所拒，被上訴人並要求上訴
    人與其離婚及放棄對小孩之監護權，並自己先回高雄，惟遭上訴人拒絕，經雙方
    協商後，被上訴人始簽發系爭支票二紙交予上訴人，向上訴人稱俟票據兌現後，
    用以清償上開尚未完全清償之貸款及生活費之用。嗣後上訴人以被上訴人之暴力
    行為，向高雄地院聲請核發保護令，經該院以九十年度家護字第九○九號受理，
    該案於九十年十月三十日審理時，上訴人因自己中文不甚通暢，乃由母親黃淑華
    擔任輔佐人，一起出庭應訊，於當日庭訊時，上訴人及黃淑華均未曾表示：因被
    上訴人要與上訴人離婚，希望上訴人不要爭取對小孩黃英瑞之監護權，故被上訴
    人乃簽發系爭支票予上訴人等語。況且，若真要談離婚條件，上訴人要求之贍養
    費至少需一千萬元以上，斷無可能以系爭票款之八十萬元作為離婚條件。又縱認
    系爭支票確係作為上訴人同意離婚及放棄對小孩監護權之對價，則被上訴人於交
    付系爭支票時，縱不及辦理離婚登記，至少也會簽立離婚協議書，然被上訴人迄
    未提出任何離婚協議書等書面資料，足認被上訴人所言不實。而上訴人愛子甚深
    ，斷不會僅為區區八十萬元而放棄對小孩之監護權。綜上，足證系爭支票確係由
    被上訴人簽立交付上訴人，作為支付上開貸款及上訴人與小孩生活費之用，按票
    據行為為不要因行為，被上訴人既為發票人，即應依票據文義負給付票款之責，
    爰本於票款給付請求權，請求被上訴人給付上訴人系爭票款八十萬元及其法定遲
    延利息等語。
二、被上訴人則以：因上訴人前於九十年六月間至被上訴人工作之店內爭吵，使被上
    訴人無法工作，其因而簽發系爭支票交予上訴人，作為兩造協議離婚之條件，惟
    嗣因兩造未能達成離婚協議，且離婚訴訟現正繫屬於本院家事法庭審理中，從而
    系爭支票之付款條件應屬尚未成就，被上訴人自無給付系爭支票票款之責任。另
    上訴人所指位於高雄房屋之貸款，按上開貸款乃屬長期貸款，自無庸被上訴人一
    次簽發系爭二紙支票用以清償，否則當初就不用向銀行貸款，且該屋係早於八十
    九年間即已購買，系爭支票則係於九十年六、七月間始簽發，若系爭支票係因購
    買上開房屋為繳納貸款而簽發，何以時間相隔如此之久？由此均足證上訴人所主
    張：被上訴人簽發系爭支票係供上訴人清償前開房屋貸款及生活費用一情，不足
    採信等語，資為抗辯。
三、上訴人主張：兩造婚姻因溝通不良致感情不睦，及被上訴人前以上訴人名義在高
    雄購屋供上訴人及兩造之子黃英瑞居住使用，並向銀行貸款，又被上訴人曾於九
    十年六月間簽發系爭支票交付上訴人，惟支票屆期提示均遭退票等情，為被上訴
    人所不爭執，並有系爭支票暨退票理由單各二紙在卷可憑，足信為真實。
四、上訴人另主張：被上訴人係因為支付前述房屋貸款及上訴人與兩造之子黃英瑞之
    生活費，始簽發系爭支票交予上訴人收執一節，則為被上訴人所否認，並以前詞
    置辯，是以本件爭點厥為：(一)被上訴人得否以系爭支票簽發之原因關係對抗上訴
    人，據為拒絕給付系爭票款之依據？(二)被上訴人簽發系爭支票時，是否確以兩造
    協議離婚作為條件？茲分論如下：
  (一)被上訴人得以系爭支票簽發之原因關係對抗上訴人，據為拒絕給付系爭票款之依
    據，惟應自負舉證責任：
    1.按「票據債務人不得以自己與發票人或執票人之前手間所存抗辯之事由，對抗
      執票人」，票據法第十三條前段定有明文。而依此條文之反面解釋，票據債務
      人若以其自己與執票人間所存抗辯之事由資為對抗，則非法所不許，此有最高
      法院四十六年台上字第一八三五號判例要旨可資參照。系爭支票係由被上訴人
      簽發後，直接交予上訴人收執一情，為兩造所不爭執，從而兩造就系爭支票之
      簽發自屬直接前、後手關係，核諸前開說明，被上訴人自得以系爭支票簽發之
      原因關係，作為對抗上訴人之理由，據為拒絕給付系爭票款之依據。
    2.又按，「票據債務人以自己與執票人間所存抗辯之事由，對抗執票人，依票據
      法第十三條規定意旨觀之，固非法所不許，惟應由票據債務人就該抗辯事由負
      舉證之責任」（參照最高法院九十二年度台簡上字第二九號判決要旨），是以
      被上訴人即票據債務人雖以原因關係作為抗辯，並辯稱：系爭支票之付款條件
      尚未成就等語，自應就此事實負舉證責任，併此敘明。
  (二)被上訴人確以兩造協議離婚作為條件而簽發系爭支票：
    1.上訴人前以被上訴人對伊有暴力行為，於九十年八月二十一日向高雄市政府警
      察局三民第二分局請求協助，由該分局協助向高雄地院聲請對被上訴人核發保
      護令，經高雄地院以九十年度家護字第九○九號事件受理並數次開庭調查案情
      ，此為兩造所不爭執，並有原審向高雄地院調取該卷後影印之該案卷宗一宗為
      憑，堪信屬實。而觀諸上開案卷，上訴人於該案九十年十月三十日訊問期日，
      由其母親黃淑華擔任輔佐人，共同出庭接受訊問時上訴人答稱：系爭支票「票
      款則是因為相對人（指本件被上訴人）要和我離婚，希望我不要孩子，所以給
      我八十萬元」等語，有該日筆錄一份在卷可證（見高雄地院九十年度家護字第
      九○九號影印卷宗第五八頁），以上核與被上訴人辯稱：其簽發系爭支票交予
      上訴人係作為兩造協議離婚之條件一節相符，是以被上訴人之前開辯解，即非
      無據。
    2.上訴人雖主張：其中文不太通暢，且其與母親黃淑華於該期日均未曾為前開內
      容之陳述等語，並舉證人黃淑華於原審九十三年一月七日審理時所為之相同證
      詞為據。惟查，縱認上訴人之中文確屬不太通暢，惟上訴人於該訊問期日既已
      由母親黃淑華擔任輔佐人並共同出庭應訊，而黃淑華並無不通中文之情形，從
      而上訴人所稱：不通中文，不了解上開筆錄記載等語，自無可採。另經原審依
      職權向高雄地院函調上開訊問期日之庭訊錄音帶，俾便進行勘驗，雖經該院以
      九十三年二月五日九十三雄院貴民碧九十家護九○九字第五三四三號函覆稱「
      該錄音帶已依規定銷燬，無從檢送」，惟該院同時於上開回函內覆稱：依該院
      上開保護令事件九十年十月三十日庭期報到單之記載，該次訊問期日係由黃淑
      華任甲○○之輔佐人，而依訊問筆錄之內容，僅有甲○○、乙○○及該件之證
      人黃陳美珠、黃東源為相關主張或陳述之記載，查無黃淑華為任何主張或陳述
      之記錄，以上有高雄地院函文一紙在卷可憑（見原審卷第九七頁），準此，足
      認本件上訴人於前開保護令事件之該次訊問期日，確曾為前揭陳述，且於該保
      護令事件擔任其輔佐人之黃淑華亦同意或確認上訴人之前揭陳述無誤，並無要
      求更正或為補充陳述。按上訴人於該保護令事件審理中，已預期自己中文能力
      不佳而委由母黃淑華擔任輔佐人，於上開訊問期日共同出庭應訊並為前揭陳述
      ，則其前開陳述足認確與事實相符而可信。是以上訴人及證人黃淑華所稱：上
      訴人未為上開陳述，又上訴人主張：前開陳述內容與事實不符等語，均難採信
      。
    3.上訴人雖另主張：其於該保護令事件中為前開陳述後，被上訴人（該案相對人
      ）則當庭否認上訴人所言，據此，足證上訴人於該次庭訊就系爭票款所為之前
      開供述確與事實不符，茲聲明撤銷之一節，惟觀諸兩造於當日該段訊問筆錄前
      後之陳述內容，可知兩造主要係爭執購屋之借款金額多少、家具款項由誰支付
      、上訴人被婆婆趕出來、上訴人是否經同意而提領被上訴人金錢等事項，從而
      相對人所述「否認聲請人（指本件上訴人）所言」，難認係針對上訴人所稱「
      票款則是因為相對人（指本件被上訴人）要和我離婚，希望我不要孩子，所以
      給我八十萬元」等語而為否認，且被上訴人於本院亦已陳明：上訴人在保護令
      事件中講到是被上訴人強行帶走小孩、沒寄生活費、上訴人被婆婆趕出來等語
      ，這些都不實在，所以被上訴人當庭才會表示「否認聲請人（指上訴人）所言
      」等語（見本院九十三年九月十五日準備程序筆錄），益足資佐證。況如前所
      述，上訴人於保護令事件中所為前開陳述已足認屬實，此外，上訴人復未能舉
      證證明其上開陳述有何與事實不符情形，是其所辯自屬無據。
    4.再者，上訴人雖主張：系爭支票係被上訴人為支付房屋貸款及生活費所簽發一
      節，惟查，被上訴人先前按月支付上訴人生活費（十五萬元或十六萬元）時，
      均係以匯款方式，若係小額款項，則以現金支付，此情為兩造所不爭執（見本
      院九十三年十月二十八日言詞辯論筆錄），從而上訴人主張：被上訴人此次簽
      發支票方式係為支付生活費一節，即與前情有違，此外，上訴人復無法明確說
      明為何系爭支票總金額為八十萬元、發票日分別載為九十年七月五日與同年七
      月二十日，面額各為四十萬元，與先前每月僅十五萬元、十六萬元之生活費不
      同等理由，是以上訴人之前開主張尚非無疑。反之，被上訴人所稱：當時上訴
      人至被上訴人店（即藥局）內鬧，詢問被上訴人有多少錢，經被上訴人表示存
      款最多只有八十萬元，上訴人即要求被上訴人領出並交付上開款項，被上訴人
      告以帶這麼多現金回高雄不方便，開立支票較為妥當，上訴人亦表示同意，此
      即為離婚條件之一，被上訴人因而開立面額共計八十萬元之系爭支票交付上訴
      人等語（見本院九十三年十月二十八日言詞辯論筆錄），則可合理解釋簽發系
      爭支票之原因及支票金額、所載發票日之依據，準此，自應認被上訴人之前開
      辯解為可採。
    5.如前所述，被上訴人辯稱：系爭支票係因上訴人同意與其協議離婚而簽發交付
      上訴人一節，堪信為真實。而兩造實際上並未協議離婚，現並因離婚訴訟繫屬
      於本院家事法庭審理一情，為兩造所不爭執，從而，被上訴人辯稱：系爭支票
      之付款條件並未成就，故其不負給付系爭支票票款之責任等語，即屬可採。
五、綜上所述，上訴人主張：被上訴人簽發系爭支票係用以支付房屋貸款及生活費一
    節，不足採信，被上訴人辯稱：係以協議離婚為條件始簽發系爭支票一節，則屬
    可信。是以，本件上訴人依據票款請求權，請求被上訴人給付系爭票款八十萬元
    及其法定遲延利息一節，為無理由，不應准許。原審為上訴人敗訴之判決，並無
    不合。上訴意旨指摘原判決不當，求予廢棄改判，為無理由，應予駁回。
六、本件事證已臻明確，兩造其餘主張陳述及未經援用之舉證，經核與判決結果均不
    生影響，爰不另一一論述。附此敘明。
七、據上論結，本件上訴為無理由，依民事訴訟法第四百三十六條之一第三項、第四
    百四十九條第一項、第七十八條，判決如主文。
中　　　華　　　民　　　國　　九十三　　年　　　十一　　　月　　十六　　日
                                    臺灣桃園地方法院民事第三庭
                                            審判長法  官  潘進柳
                                                  法  官  劉雪惠
                                                  法  官  周玉
右正本證明與原本無異
不得上訴。
中　　　華　　　民　　　國　　九十三　　年　　　十一　　　月　　十六　　日
                                              法院書記官  張簡純靜
附表（系爭支票）：
┌──┬───┬───┬────┬────┬──────────┬────┐
│編號│發票人│受款人│發票日  │金額    │付款人              │票號    │
│    │      │      │        │(新台幣)│                    │        │
├──┼───┼───┼────┼────┼──────────┼────┤
│一  │乙○○│甲○○│90.07.05│四十萬元│華信商業銀行中壢分行│AO101176│
├──┼───┼───┼────┼────┼──────────┼────┤
│二  │乙○○│甲○○│90.07.20│四十萬元│華信商業銀行中壢分行│AO101177│
└──┴───┴───┴────┴────┴──────────┴────┘
